【裁判字號】    95,海商簡上,1
【裁判日期】    950615
【裁判案由】    損害賠償
【裁判全文】
臺灣臺北地方法院民事判決           95年度海商簡上字第1號
上  訴  人  正利航業股份有限公司
法定代理人  丁○○
訴訟代理人  己○○
            戊○○
            乙○○
            丙○○
被 上 訴人  中國產物保險股份有限公司
法定代理人  甲○○
訴訟代理人  林昇格律師
複  代理人  汪士凱律師
上列當事人間請求損害賠償事件，上訴人對於民國94年12月23日
本院台北簡易庭94年度北海商簡字第22號第一審判決提起上訴，
本院於民國95年6月1日言詞辯論終結，判決如下：
    主      文
上訴駁回。
第二審訴訟費用由上訴人負擔。
    事實及理由
一、被上訴人起訴主張：訴外人苾暹有限公司 (下稱苾暹公司 )
    於民國93年7月間自泰國進口魚粉乙批 (下稱系爭貨物)，裝
    載於5 個20呎貨櫃內，並委由上訴人簽發載貨證券 (載貨證
    券號碼：BKKHT-1009(F/F))負責運送至高雄。惟運抵苾暹公
    司雲林倉庫時發現其中一貨櫃內之系爭貨物有濕損之情事，
    經公證人檢查後，發現濕損原因係因貨櫃右上方有破洞所致
    ，上訴人為系爭貨物之運送人，卻以鏽蝕嚴重有破洞之貨櫃
    承運系爭貨物，致貨物發生濕損情形，自應就前開損失負債
    務不履行之責任。被上訴人為系爭貨物運輸險之保險人，已
    依保險契約理賠苾暹公司新台幣 (下同) 340,696 元，經扣
    除出賣系爭貨物殘值199,500元後，被上訴人尚損失141,196
    元。被上訴人依保險法第53條受讓苾暹公司關於系爭貨物之
    一切損害賠償請求權，並已將債權讓與之情事通知上訴人，
    上訴人自應給付被上訴人141,196 元及自聲請支付命令狀繕
    本送達上訴人翌日起至清償日止，按年息5%計算之利息。就
    上項請求，原審為被上訴人勝訴判決，經上訴人提起上訴，
    被上訴人聲明：如主文所示。
二、上訴人辯以：上訴人於93年7月7日將系爭貨物之貨櫃 (櫃號
    CNCU0000000) 運抵高雄港，訴外人苾暹公司於93年7月21日
    委託聖峰公司指派拖車 (車號KY135 )至高雄港第120號碼頭
    提領，訴外人陽明海運股份有限公司代理上訴人將系爭貨櫃
    交付該拖車司機，並依海運實務出具貨櫃交接單(Equipment
    Interchange & Inspection Report，下稱EIR) 作為交付貨
    櫃時之櫃況證明文件。該EIR 單上清楚附註「領櫃時請詳加
    檢視櫃況後簽認，貨櫃離場後均以此單記載為憑。」，代理
    貨主苾暹公司提櫃之聖峰公司拖車司機於檢視確認櫃況良好
    後，即直接簽收於該EIR 單並完成提櫃手續，並未作任何損
    壞或異常之註記，故嗣後發現貨櫃有破洞，應係提領貨櫃後
    始發生，上訴人既已完成運送契約，自無須因系爭貨物受損
    而負任何賠償責任。又系爭貨物屬高含水量、高蛋白質之有
    機物，本身具有汗濕、結塊及生蟲之自然特性，依海商法第
    69 條第1項第14款規定，屬貨物之固有瑕疵、品質或特性所
    致之耗損，依被上訴人與苾暹公司之保險契約，非被上訴人
    所應理賠，被上訴人不得依保險法第53條之規定提起本件訴
    訟，且因係固有瑕疵，上訴人亦不負賠償責任。原審為上訴
    人敗訴之判決，經上訴人提起上訴，並聲明：原判決廢棄，
    被上訴人在第一審之訴及假執行之聲請均駁回。
三、兩造不爭執之事實：
(一)訴外人苾暹公司於93年7 月間自泰國進口系爭貨物乙批，裝
    載於5 個20呎上訴人提供之貨櫃內，委由上訴人簽發載貨證
    券〔號碼：BKKHT-1009(F/F)〕，（本院95年度促字第21621
    號卷第5頁)並負責運送至高雄港。
(二)系爭貨物於運抵高雄港後，苾暹公司於93年7 月21日委託聖
    峰公司指派拖車至高雄港第120 號碼頭提領貨櫃，訴外人陽
    明公司於出具之EIR 單上並未有任何損壞或異常之註記 (見
    原審卷內第14 頁)。嗣運抵倉庫開啟貨櫃後，發現貨櫃內之
    系爭貨物已嚴重溼損，後經寶島公證有限公司於同年月22日
    至倉庫調查貨損原因並出具公證書 (上開促字卷第6頁至第9
    頁)。
(三)訴外人苾暹公司與被上訴人間就系爭貨物簽立運輸險契約，
    被上訴人已依保險契約理賠苾暹公司340,696元 (上開促字
    卷第10頁)，扣除出賣系爭貨物殘值199,500元 (上開卷促字
    第11頁、第12頁)後，被上訴人尚損失141,196元。
四、被上訴人得依保險法第53條規定提起本件訴訟：
(一)按兩造所不爭執之被上訴人與苾暹公司間之保險契約第4條
    第4款固約定因保險標的之固有缺陷或性質所引起之損失，
    不在承保範圍內。惟查：依上項條款之不承保範圍，應僅限
    於保險標的之固有瑕疵，若非保險標的之固有瑕疵，保險人
    即應負損害賠償責任。
(二)系爭貨損係因上訴人所提供之貨櫃破洞於運送過程中
    (during transit)所致等情，既有上訴人所不爭執之寶島公
    證有限公司公證書在卷可按（本院促字卷第9頁第10點），
    則上訴人抗辯系爭貨損係系爭貨物固有瑕疵云云，即與上述
    公證書不符，而不可採。茲系爭貨損非系爭貨物固有瑕疵既
    如上述，則被上訴人依其與苾暹公司之保險契約理賠後，再
    依保險法第53條之規定，就其損害提起
    本件之訴，即非法所不許，上訴人抗辯被上訴人不得依保險
    法第53條之規定提起本件訴訟，容有誤會。
五、上訴人亦不得依海商法第69條第1項第14款抗辯免責：
    按運送人欲依海商法第69條第1項規定主張免責，就該有利
    於己之事項應負舉證責任，上訴人雖另以系爭貨物屬高含水
    量、高蛋白質之有機物，本身具有汗濕、結塊及生蟲之自然
    特性，系爭貨損屬貨物之固有瑕疵，依海商法第69條第1項
    第14款之規定，其可免責云云，惟查：系爭貨損係因貨櫃破
    洞於運送過程中 (during transit）所致等情，既如前述，
    上訴人復未舉證系爭貨損乃貨物固有瑕疵。況且，苾暹公司
    主張貨損之部分，並非上訴人受託運送貨物之全部，若系爭
    貨損確屬固有瑕疵，焉有恰巧僅發生於系爭貨櫃中之部分貨
    物之可能，此益足證上訴人上項固有瑕疵之抗辯，並無可採
    。
六、上訴人不得以貨櫃交接單未註記破洞，而免除運送人責任：
(一)按「貨物一經有受領權利人受領，推定運送人已依照載貨證
    券之記載，交清貨物。但有下列情事之一者，不在此限：一
    、提貨前或當時，受領權利人已將毀損滅失情形，以書面通
    知運送人者。二、提貨前或當時，毀損滅失經共同檢定，作
    成公證報告書者。三、毀損滅失不顯著而於提貨後三日內，
    以書面通知運送人者。四、在收貨證件上註明毀損或滅失者
    。」海商法第56條第1項定有明文，該項固明定貨物受領權
    人一旦領貨即「推定」運送人已依載貨證券之記載交清貨物
    ，惟並未禁止貨物受領權人舉證推翻該推定，是以，若貨物
    受領權利人能證明所受領於運送期間受有貨損，運送人仍不
    得依該規定免責。
(二)經查：系爭貨損係因貨櫃破洞於運送過程中 (during tran-
    sit)所致等情，既如前述，則上訴人即不得援上述規定，抗
    辯其已完成運送且不用就系爭貨損負損害賠償之責。上訴人
    雖另抗辯系爭貨損亦有可能於裝櫃前即已發生，惟其並無法
    舉證以實其說且未見記載於載貨證券，其上抗辯，自不足取
    。至上訴人又抗辯系爭貨損可能於領櫃後發生云云，惟查：
    依被上訴人於原審所提之氣象資料（原審卷第34頁至第36-1
    頁）顯示，領櫃後並無任何下雨紀錄，準此，系爭貨損即無
    於領櫃後發生之可能，上訴人上項抗辯，亦不足取。
(三)上訴人雖另依 EIR單上就貨櫃並未有任何損壞或異常之註記
    ，抗辯其已完成運送云云，惟查：由系爭貨櫃照片觀之，系
    爭貨櫃破洞尚非顯著，亦非巨大，若單以肉眼由貨櫃上方外
    觀掃描，恐不易查覺，則該貨櫃貨物雖經有受領權利人受領
    ，且在貨櫃交接單上未作損壞或異常之記載，然因該貨櫃破
    洞並不顯著，並於提貨後3 日內以書面通知被告貨物損壞，
    則依海商法第56條第1項3款規定，亦無從推定被告已依載貨
    證券記載交清貨物，上訴人亦難僅以貨櫃交接單未為註記而
    解免其責任。至系爭貨櫃雖係由裝貨人選用，惟上訴人仍有
    提供無瑕疵貨櫃以完成運送之義務，系爭貨櫃有破洞之瑕疵
    又如前述，則運送人亦不得以裝貨人未檢查知悉，即主張免
    責。
七、綜上所述，被上訴人主張上揭貨物因被上訴人之貨櫃銹蝕致
    受滲漏造成貨損為可採，上訴人抗辯系爭貨損屬固有瑕疵、
    被上訴人不得依保險法第53條之規定提起本訴，及貨櫃交接
    單因未註明破破洞而可免除運送人責任云云，俱不可採，從
    而，被上訴人於理賠苾暹公司後，依保險法第53條及上開運
    送契約，請求上訴人賠償141,196元及自94年7月14日起至清
    償日止，按年息5%之利息，為有理由，應予准許，原審判命
    上訴人如數給付，並依民事訴訟法第389條第1項第3款之規
    定，依職權宣告假執行，核無不合，應予維持，上訴人指摘
    原判不當，請求廢棄改判，並無理由，應予駁回。
八、本案事證已明，兩造其餘攻防方法，並不影響本判決之結果
    ，乃不一一論列。
九、據上論結，本件上訴為無理由，依民事訴訟法第436條之1第
    3項、第449條第1項、第78條，判決如主文。
中    華    民    國    95    年    6    月    15     日
              民事第六庭  審判長 法  官  吳光釗
                                 法  官  楊晉佳
                                 法  官  詹駿鴻
以上正本係照原本作成
不得上訴
中    華    民    國    95    年    6    月    15     日
                                 書記官  官碧玲


司法院資訊處製作；財團法人民間司法改革基金會備份。
